臺灣臺南地方法院刑事判決　　　　　　　 96年度訴字第352號
公　訴　人　臺灣臺南地方法院檢察署檢察官
被　　　告　甲○○
　　　　　　　　　　（另案在臺灣臺南監獄臺南分監執行中）
上列被告因違反毒品危害防制條例案件，經檢察官提起公訴（九
十六年度毒偵字第五七四號），本院判決如下：
    主  文
本件免訴。
    理  由
一、公訴意旨略以：被告甲○○基於施用第一級毒品海洛因之犯
    意，於九十五年九月六日早上十一時許，在臺南縣永康市○
    ○路某加油站廁所內，以針筒注射方式，施用第一級毒品海
    洛因一次。嗣於九十五年九月七日中午十二時許，在臺南縣
    仁德鄉○○路二二二號地下室三樓，因另案涉嫌竊盜案件，
    為警查獲時，發現其右手臂有針孔痕跡，經詢問後，方供陳
    上情，並經其同意採集尿液檢體送驗結果，呈鴉片類陽性反
    應，始為警循線查獲。因認被告甲○○涉犯毒品危害防制條
    例第十條第一項之施用第一級毒品罪嫌。
二、按案件曾經判決確定者，應諭知免訴之判決，並得不經言詞
    辯論為之，刑事訴訟法第三百零二條第一款、第三百零七條
    ，分別定有明文。又訴訟上所謂一事不再理之原則，關於實
    質上一罪或裁判上一罪，亦均有其適用，最高法院六十年台
    非字第七七號著有判例可資參照。再者，案件曾經判決確定
    者，應為免訴之判決，係以同一案件已經法院為實體上之確
    定判決，該被告應否受刑事制裁，既因前次判決而確定，不
    能更為其他有罪或無罪之實體上裁判，此項原則，關於實質
    上一罪或裁判上一罪，其一部事實已經判決確定者，對於構
    成一罪之其他部分，固亦均應適用。但此種事實係因審判不
    可分之關係，在審理事實之法院就全部犯罪事實，依刑事訴
    訟法第二百六十七條規定，本應予以審判，故其確定判決之
    既判力自應及於全部之犯罪事實。
三、本件被告於上述時地，為警查獲後移送檢察官偵查，且經檢
    察官以被告施用第一級毒品犯行，與本院九十五年度訴字第
    一五一六號案件同一被告經起訴之施用第一級毒品行為，存
    有「集合犯」之實質上一罪關係，而就該判決提起上訴，並
    移請上訴審法院併案審理。該案上訴後，臺灣高等法院臺南
    分院以九十五年度上訴字第一四一一號判處被告有期徒刑十
    月（下稱該案件為「前案」），並認為被告上開施用第一級
    毒品之行為，與「前案」經起訴之相同犯行，不存在所謂集
    合犯之實質上一罪關係，且具體指明本件經起訴之犯行，「
    應退還檢察官依法另案處理」。惟按：
　(一)被告在特定期間內多次施用海洛因犯行，符合舊法對於連續
    犯規定強調「概括犯意」及「罪名同一」之主、客觀要件，
    原得依廢止前刑法第五十六條連續犯之規定論以裁判上一罪
    ，但新法已將連續犯之規定廢除，對於部分習慣犯，例如竊
    盜、吸毒等犯罪，是否會因適用數罪併罰而使刑罰過重產生
    不合理之現象一節，在實務運用上應可參考德、日等國之經
    驗，委由學界及實務以補充解釋之方式，發展接續犯之概念
    ，對於合乎「接續犯」或「包括的一罪」之情形，認為構成
    單一之犯罪，以限縮數罪併罰之範圍，業經刑法第五十六條
    廢止理由詳予指明。
　(二)惟「接續犯」之成立係以時、空密接性為前提要件，即透過
  　對於同一法益之同種類侵害行為繼續不間斷之實行，業已稀
    釋個別行為之獨立性，致使刑法評價時將之視為單一、整體
    之犯罪行為，以符合社會一般人對於行為概念之認知，並與
    行為人之犯罪目的相互結合。惟施用毒品各次施用第一級毒
    品海洛因抵癮之行為，明顯可分而具有獨立性，核與前揭接
    續犯「數行為於同時同地或密切接近之時地實施」之特性並
    不相符，尚難認合於「接續犯」之前提要件。
  (三)刑事法若干犯行之行為態樣，本質上原具有反覆、延續實行
    之特徵，立法時既予特別概括犯意，在密切接近一定時、地
    持續實行之複次行為，倘依社會通念，於客觀上認為符合一
    個反覆、延續性之行為觀念者，於刑法評價上，即應成立一
    罪。毒品危害防制條例所規定之施用第一級毒品犯行，因鑑
    於施用毒品者，大多具有「成癮性」，為貫徹社會防制毒品
    之期盼，對施用毒品者，有施以「斷癮」之必要，乃就施用
    毒品行為，先為生理治療及心理復健之保安處遇，因而以令
    入勒戒處所觀察、勒戒方式，戒除其身癮，若仍無法戒除，
    有繼續施用毒品之傾向，再令入戒治處所施以強制戒治，以
    戒除其心癮，倘上開保安處遇猶無法收其遮斷毒癮之實效，
    方以刑罰追訴處罰，此為毒品危害防制條例第二十、二十三
    條所明定，足見施用第一級或第二級毒品罪，本即預定其因
    成癮而有反覆實行施用毒品之性質，於刑法評價上，即得以
    集合犯論以一罪（最高法院九十六年度台上字第一八○二號
    判決意旨參照）。
  (四)本件被告於本院準備程序時供陳：伊自九十五年一月從勒戒
    所出來後約兩個月開始施用第一級毒品海洛因，從那時開始
    就幾乎每天施用而有成癮等語（本院卷第十六頁）；而被告
　　於九十五年五月二十七日凌晨零時五十分許、同年八月五日
  　晚間十時三十分許、同年八月十日晚間某時及同年九月七日
    下午二時二十分許為警採尿送驗結果，均呈嗎啡陽性反應，
    業經本院調閱「前案」卷宗核閱無誤。倘被告僅偶有施用海
    洛因行為，絕無可能在不到四個月期間，即為警查獲上開四
    次。可見被告上開供陳應係實情，被告自前次觀察、勒戒出
    所後至九十五年九月七日為警查獲期間施用海洛因多次行為
    ，確因成癮而反覆為之甚明。綜上，本院認為本件與「前案
    」仍應存在集合犯之實質上一罪關係，避免產生刑罰過度評
    價之結果。
  (五)而被告上開「前案」，經臺灣高等法院臺南分院於九十六年
    一月三十日以九十五年度上訴字第一四一一號判處有期徒刑
    十月，而「前案」因未經當事人上訴，於九十六年二月二十
    六日確定，有臺灣高等法院被告全國前案紀錄表在卷可查。
    而判決應宣示之，但不經言詞辯論之判決，不在此限，刑事
    訴訟法第二百二十四條第一項定有明文。是裁判如經宣示者
    ，於宣示時對外發生效力。且經宣示之判決，於最後審理事
    實法院宣示判決後始行發生之事實，已非該法院所得審判，
　　即為該案判決之既判力所不及，是其既判力對於時間效力之
  　範圍，自應以最後審理事實法院之宣示判決日為判斷之標準
    ，亦即，經宣示得上訴於最高法院之第二審刑事判決，如未
    據上訴，其既判力之時點，應至宣判日為準。是被告上開「
    前案」之既判力，自應及於本案被告經起訴之犯行。爰依首
    揭規定及判例意旨，諭知本件免訴，並不經言詞辯論為之。
據上論斷，應依刑事訴訟法第三百零二條第一款、第三百零七條
判決如主文。
中　　華　　民　　國　　96　　年　　5 　　月　  31　　日
　　　　　　　　刑事第十庭  審判長法　官　陳欽賢
                                  法  官  林臻嫺
                                  法  官  陳賢德
以上正本證明與原本無異。
如不服本判決，應於收受送達後10日內向本院提出上訴書狀（應
附繕本）。
　　　　　　　　　　　　　　　　　書記官  莊文茹
中　　華　　民　　國　　96　　年　　6 　　月　　1 　　日
